臺灣高雄地方法院民事判決　　　　　　　100年度訴字第599號
原　　　告　林英典
被　　　告　國立高雄大學
法定代理人　黃英忠
被　　　告　林杏子
　　　　　　謝靜芳
　　　　　　林芳羽
　　　　　　林娟如
　　　　　　沈妤平
　　　　　　林志培
共　　　同　邱國逢律師
訴訟代理人　薛西全律師
　　　　　　劉妍孝律師
上列當事人間請求損害賠償事件，本院於民國100 年5 月12日言
詞辯論終結，判決如下：
    主      文
原告之訴及假執行之聲請均駁回。
訴訟費用由原告負擔。
    事實及理由
一、原告主張：被告林杏子受僱於被告國立高雄大學（下稱高雄
    大學），教授資訊倫理與法律課程，指導學生即被告謝靜芳
    、林芳羽、林娟如、沈妤平、林志培製作該課程報告，並於
    高雄大學資訊管理學系（下稱「資訊系」）網頁上共同張貼
    標題為「資訊倫理與法律期末最後一組報告」之投影片（下
    稱系爭報告投影片），其中刊載以「林英典－訟棍！！！史
    上最強一代訟棍」、「探討林英典的作為－卻在網站上寫上
    歡迎引用」、「探討林英典的作為－引人犯罪，有釣魚之嫌
    」、「探討林英典的作為－著作權流氓」、「採討林英典的
    作為－著作權蟑螂」、「林英典亂象：利用新科技搜尋引擎
    作為著作權迫害的工具」等不實內容之文字，毀損原告名譽
    ，並予公開傳輸、散布於眾，致原告人格法益受有損害，爰
    依民法184 條第1 項前段、第185 條、第195 條規定，請求
    被告林杏子、謝靜芳、林芳羽、林娟如、沈妤平、林志培等
    6 人連帶賠償精神上損害新臺幣（下同）70萬元，並將本判
    決全文以標楷體14號字體刊登於聯合報全國版第3 頁（即A3
    版）1 天，以回復原告名譽。又被告高雄大學係被告林杏子
    之僱用人，依民法第188 條第1 項規定，高雄大學對前開損
    害亦應負連帶賠償責任等語。並聲明：(一)被告林杏子等6 人
    應連帶給付原告70萬元，及自起訴狀繕本送達翌日起至清償
    日止，按週年利率5 ％計算之利息。(二)被告林杏子與被告高
    雄大學應連帶給付原告70萬元，及自起訴狀繕本送達翌日起
    至清償日止，按週年利率5 ％計算之利息。(三)前開第二項之
    被告若有其中一人給付時，第一項除林杏子之其餘被告，於
    其清償範圍內，免為給付。(四)被告應將本件判決全文以標楷
    體14號字體刊登於聯合報全國版第3 頁（即A3版）1 天。(五)
    原告願供擔保，請准就上開一至三項聲明宣告假執行。
二、被告則以：被告林杏子與高雄大學間係屬公法上之行政契約
    非屬民法上之僱用關係，且高雄大學依法不得任意干涉各學
    院教授講學及學生課業學習自由，況被告林杏子指導學生製
    作系爭報告之行為，與校務工作無涉，高雄大學就林杏子等
    6 人之個人行為自不負連帶賠償責任。又被告林杏子指導學
    生製作系爭報告雖屬職務上行為，然而系爭報告為學術討論
    著作，其所為欠缺不法性，更無侵害原告名譽之故意或過失
    ，原告請求被告林杏子等6 人賠償其名譽所受損害，並無理
    由等語為辯。並聲明：(一)原告之訴及假執行之聲請均駁回。
    (二)如受不利判決，願供擔保請准宣告免假執行。
三、兩造不爭執事項如下：
  (一)林杏子任教於高雄大學，教授資訊倫理與法律課程，指導謝
    靜芳、林芳羽、林娟如、沈妤平、林志培製作系爭報告，並
    將系爭報告投影片刊載張貼於資訊系網頁上，該網頁並未限
    制閱覽之人。
  (二)系爭報告投影片有記載「訟棍」、「史上最強一代訟棍」文
    字及圖案，暨「探討林英典的作為－卻在網站上寫上歡迎引
    用」、「探討林英典的作為－引人犯罪，有釣魚之嫌」、「
    探討林英典的作為－著作權流氓」、「採討林英典的作為－
    著作權蟑螂」、「林英典亂象：利用新科技搜尋引擎作為著
    作權迫害的工具」等文字。
  (三)原告以被告製作、張貼系爭報告投影片為由，對被告提起妨
    害名譽告訴，經臺灣高雄地方法院檢察署檢察官以98年度偵
    字第36 970號不起訴處分為不起訴處分，原告不服，提起再
    議，由臺灣高等法院高雄分院檢察署檢察官駁回再議而告確
    定。
四、經查：
  (一)按憲法第11條關於講學自由之規定，係對學術自由之制度性
    保障；就大學教育而言，應包含研究自由、教學自由及學習
    自由等事項，司法院大法官會議釋字第380 號解釋，已明確
    闡釋，故大學法第1 條開宗明義即規定：「大學以研究學術
    ，培育人才，提升文化，服務社會，促進國家發展為宗旨。
    大學應受學術自由之保障，並在法律規定之範圍內，享有自
    治權」。又按涉及侵害他人名譽之言論，可包括事實陳述與
    意見表達，前者具有可證明性，後者則係行為人表示自己之
    見解或立場，無所謂真實與否。而民法上名譽權之侵害雖與
    刑法之誹謗罪不相同，惟刑法就誹謗罪設有處罰規定，該法
    第310 條第3 項規定「對於所誹謗之事，能證明其為真實者
    ，不罰。但涉於私德而與公共利益無關者，不在此限」；同
    法第310 條第3 款規定，以善意發表言論，對於可受公評之
    事，而為適當之評論者，亦在不罰之列。蓋不問事實之有無
    ，概行處罰，其箝制言論之自由，及妨害社會，可謂至極。
    凡與公共利益有關之真實事項，如亦不得宣佈，基於保護個
    人名譽，不免過當，而於社會之利害，未嘗慮及。故參酌損
    益，乃規定誹謗之事具真實性者，不罰。但僅涉及私德而與
    公共利益無關者，不在此限。又保護名譽，應有相當之限制
    ，否則箝束言論，足為社會之害，故以善意發表言論，就可
    受公評之事，而適當之評論者，不問事之真偽，概不予處罰
    。上述個人名譽與言論自由發生衝突之情形，於民事上亦然
    。是有關上述不罰之規定，於民事事件即非不得採為審酌之
    標準。申言之，行為人之言論雖損及他人名譽，惟其言論屬
    陳述事實時，如能證明其為真實，或行為人雖不能證明言論
    內容為真實，但依其所提證據資料，足認為行為人有相當理
    由確信其為真實者（參見司法院大法官會議釋字第509 號解
    釋）；或言論屬意見表達，如係善意發表，對於可受公評之
    事，而為適當之評論者，不問事之真偽，均難謂係不法侵害
    他人之權利，尚難令負侵權行為損害賠償責任，最高法院96
    年度台上字第928 號判決意旨可資參酌。
  (二)查系爭報告主題為著作權之合理使用，探討包括著作權合理
    使用之意義、範圍、判斷標準及模糊地帶，而該報告所列舉
    之案例，非僅限原告，於國內外其他相關案例，亦加以引據
    討論，有系爭報告暨投影片在卷可稽，並經本院依職權調取
    臺灣高雄地方法院檢察署檢察官98年度偵字第36970 號卷核
    閱無訛。又系爭報告除投影片外，尚有完整報告，其中投影
    片部分則有刊載在資訊系之網頁，該網頁則未限制閱覽之人
    等節，為兩造所不爭執。而投影片內關於原告部分，其中雖
    有記載「訟棍」、「史上最強一代訟棍」文字暨圖案（見系
    爭報告投影片第29頁）、「探討林英典的作為－卻在網站上
    寫上歡迎引用」、「探討林英典的作為－引人犯罪，有釣魚
    之嫌」、「探討林英典的作為－著作權流氓」、「採討林英
    典的作為－著作權蟑螂」（見系爭報告投影片第36頁）、「
    林英典亂象：利用新科技搜尋引擎作為著作權迫害的工具」
    （見系爭報告投影片第38頁），惟系爭報告探討包括著作權
    合理使用之意義、範圍、判斷標準及模糊地帶，第一部分係
    以原告維護其著作權方式為舉例，就其合理、合法性及相關
    民、刑事案件暨社會觀感為討論，投影片部分篇幅合計達29
    頁，無論一般學生或社會大眾，由投影片全篇觀之，應均可
    知悉關於原告之投影片部分，係用以探討著作權合理使用之
    目標議題，而非以侵害原告名譽為目的。
  (三)又系爭報告投影片第29頁，雖有記載「訟棍」、「史上最強
    一代訟棍」文字暨圖案，惟該頁投影片標題係記載「抵制林
    英典的活動」，內容則提到彰化保育界人士發起等語，由該
    頁投影片單頁觀之，應能認上開文字，僅係描述社會觀感，
    而非在指摘或毀損原告名譽。另系爭報告投影片第36頁，標
    題已明確載明係在探討原告之作為，其下雖有「引人犯罪，
    有釣魚之嫌」之副標題，惟該標題本身即非肯定用語，難認
    原告名譽會因此遭侵害。上開標題雖另有「著作權流氓」、
    「著作權蟑螂」等副標題，惟依形式上觀察，僅足認系爭報
    告會就原告行為，與社會上俗稱之「著作權流氓」、「著作
    權蟑螂」為比較討論，尚難以系爭報告投影片有記載上開文
    字，即認原告名譽遭受侵害。
  (四)至系爭報告投影片第38頁雖有記載「林英典亂象：利用新科
    技搜尋引擎作為著作權迫害的工具」，惟該頁投影片標題即
    載明此係系爭報告之結論，性質上屬於系爭報告之評論。而
    原告維護其著作權之方式，是否合理、合法，及其相關民、
    刑事案件暨社會觀感，均屬可受公評之事。系爭報告復係被
    告高雄大學師生探討著作權之合理使用所為之研究報告，已
    如前述，則被告林杏子老師指導其學生即被告謝靜芳等5 人
    製作該研究報告，依上開關於學術自由之說明，應足認係對
    可受公評之事為善意之評論。因而，本件實難認被告林杏子
    老師及其學生即被告謝靜芳等5 人，有何共同不法侵害原告
    之權利，而需負侵權行為損害賠償責任。原告以被告林杏子
    老師及其學生即被告謝靜芳等5 人，共同侵害其名譽，並依
    民法第188 第1 項規定，主張被告高雄大學亦應負連帶賠償
    責任，即無所據。
五、從而，原告依民法184 條第1 項前段、第185 條、第195 條
    規定，請求被告林杏子、謝靜芳、林芳羽、林娟如、沈妤平
    、林志培等6 人連帶賠償70萬元，並將本判決全文以標楷體
    14號字體刊登於聯合報全國版第3 頁（即A3版）1 天，以回
    復其名譽。又被告高雄大學亦應依民法第188 條第1 項規定
    連帶賠償等，俱為無理由，應予駁回。又原告之訴既經駁回
    ，其假執行之聲請即失所附麗，爰併予駁回之。
據上論結，本件原告之訴為無理由，依民事訴訟法第78條，判決
如主文。
中    華    民    國   100    年    5     月    27    日
                  民事第三庭  法  官  劉傑民
以上正本係照原本作成。
如對本判決上訴，須於判決送達後20日內向本院提出上訴狀。如
委任律師提起上訴者，應一併繳納上訴審裁判費。
中    華    民    國   100    年    5     月    27    日
                              書記官  呂姿儀